【裁判字號】    98,重再,29
【裁判日期】    990121
【裁判案由】    給付違約金
【裁判全文】
臺灣高等法院民事判決                  98年度重再字第29號
再審原告    乙○○
訴訟代理人  洪堯欽律師
            劉健右律師
            許朝昇律師
            甲○○
再審被告    丙○○
上列當事人間損害賠償事件，上訴人對於中華民國98年3月17日
本院97年度重上字第389號確定判決提起再審，本院不經言詞辯
論，判決如下：
    主      文
再審之訴駁回。
再審訴訟費用由再審原告負擔。
    事實及理由
一、按確定判決有民事訴訟法第496條第1項各款所列情形之一者
    ，當事人得以再審之訴對之聲明不服。而同條但書所謂當事
    人已依上訴主張其事由或知其事由而不為主張者，不在此限
    ，係指當事人已依上訴主張其事由，並受上級法院實體審判
    者而言，故如其上訴係因不合法而被駁回者，因未受上級法
    院實體審判，即無不許其以相同事由提起再審之訴之理（最
    高法院96年台抗字第897號裁定意旨參照）。查再審原告對
    於本院97年度重上字第389號判決（下稱原確定判決）提起
    第三審上訴，最高法院係認其上訴為不合法，而以裁定予以
    駁回，並未為實體上之審判，依上說明，再審原告再以前訴
    訟程序上訴第三審之同一事由提起再審之訴，自無民事訴訟
    法第496條第1項但書規定之適用，合先敘明。
二、再審原告起訴主張：再審原告為買受坐落臺北市○○區市○
    段1小段764地號國有土地（以下稱系爭國有地），於民國95
    年3月22日與再審被告簽訂不動產預定買賣契約書，約定再
    審被告應於簽訂契約後向國有財產局申購系爭國有地。再審
    被告於95年3月23日依約向國產局北區辦事處提出申購，然
    竟於95年10月24日撤銷申購案，並將系爭國有地及地上物出
    售予第三人謝文聰，顯已重大違約，則再審原告對再審被告
    之違約金債權，於95年10月24日即已獨立存在，不因再審被
    告嗣後再依契約履行之事實而有影響，原確定判決以違約金
    債權成立後再審被告又依契約履行之事實，認定再審原告無
    請求再審被告給付違約金之權利，顯未適用最高法院42年台
    上字第497號及58年台上字第715號判例認為違約金債權不因
    債務人嗣後依債之本旨提出給付而當然消滅之見解，已有民
    事訴訟法第496條第1項第1款適用法規顯有錯誤之再審理由
    。另原確定判決認定再審原告未依約履行催告義務，卻函請
    國有財產局暫緩再審被告之申購為由，認定再審被告並未違
    約，忽視再審原告之違約金債權於95年10月24日即已獨立存
    在之事實，不受再審原告嗣後行為之影響，亦有違最高法院
    42年台上字第497號判例見解，有民事訴訟法第496條第1項
    第1款適用法規顯有錯誤之再審理由。並求為判決原確定判
    決關於廢棄第一審判決命再審被告給付部分，並駁回再審原
    告在第一審之訴及假執行之聲請部分廢棄；上開廢棄部分，
    再審被告在前訴訟程序之上訴駁回等語。
三、本件未行言詞辯論，無再審被告之聲明及陳述。
四、按民事訴訟法第496條第1項第1款所謂適用法規顯有錯誤者
    ，係指確定判決所適用之法規顯然不合於法律規定，或與司
    法院現尚有效及大法官會議之解釋，或最高法院尚有效之判
    例，顯然違反者而言（最高法院60年度台再字第170號號判
    例參照）。又解釋意思表示原屬事實審法院之職權，原確定
    判決不過就事實審法院所確定之事實為法律上之判斷，事實
    審法院解釋意思表示，縱有不當，亦不生適用法規顯有錯誤
    問題，有最高法院亦著有64年度台再字第140號判例可資參
    照。是民事訴訟法第496條第1項第1款所謂適用法規顯有錯
    誤，係指確定判決就事實審法院所確定之事實適用法規顯有
    錯誤而言。其適用法規顯有錯誤之內容，應包括確定判決顯
    有消極的不適用法規及積極的適用不當兩種情形在內，至事
    實審法院認定事實錯誤，調查證據欠周或判決不備理由，雖
    得於判決確定前據為提起上訴之理由，究與適用法規顯有錯
    誤有別（參最高法院80年度台再字第64號判決）。經查，本
    院原確定判決係依據民法第98條及最高法院17年度上字第11
    18號判例意旨解釋系爭契約，認定再審被告於獲准申購系爭
    國有地，為所有權移轉登記後，而未依系爭契約之約定，移
    轉登記予乙○○或其所指定第三人，始構成違約情事，惟再
    審原告於再審被告再為申請承購時，竟阻止其申購案，致再
    審被告無從履行系爭契約，故再審被告雖曾撤銷申購，但隨
    即再申請承購，難認有違反系爭契約情事等詞，為其判斷之
    基礎。是以原確定判決既認再審被告並未違約而駁回再審原
    告之訴，則再審原告之違約金債權並未存在，再審原告執最
    高法院42年台上字第497號判例認為已存在之違約金債權不
    因債務人嗣後依債之本旨提出給付而當然消滅之見解，主張
    原確定判決以再審原告違約金債權存在後之事實認定再審被
    告並未違約，有適用法規顯有錯誤之再審理由云云，即不足
    採。至於原確定判決解釋意思表示有無不當，或縱有不當，
    依上開說明，亦不生適用法規顯有錯誤問題。
五、末按再審之訴顯無再審理由者，得不經言詞辯論，以判決駁
    回之，民事訴訟法第502條第2項定有明文。綜上所述，本件
    再審原告以原確定判決有民事訴訟法第496條第1項第1款之
    再審事由，提起本件再審之訴，為顯無理由，本院不經言詞
    辯論，逕以判決駁回之。爰判決如主文。
中    華    民    國    99    年    1    月     21    日
                  民事第十七庭
                      審判長法  官  藍文祥
                            法  官  張競文
                            法  官  陳麗芬
正本係照原本作成。
如不服本判決，應於收受送達後20日內向本院提出上訴書狀，其
未表明上訴理由者，應於提出上訴後20日內向本院補提理由書狀
（均須按他造當事人之人數附繕本）上訴時應提出委任律師或具
有律師資格之人之委任狀；委任有律師資格者，另應附具律師資
格證書及釋明委任人與受任人有民事訴訟法第466條之1第1項但
書或第2項（詳附註）所定關係之釋明文書影本。
中    華    民    國    99    年    1     月    25    日
                            書記官  張永中
附註：
民事訴訟法第466條之1（第1項、第2項）：
對於第二審判決上訴，上訴人應委任律師為訴訟代理人。但上訴
人或其他法定代理人具有律師資格者，不在此限。
上訴人之配偶、三親等內之血親、二親等內之姻親，或上訴人為
法人、中央或地方機關時，其所屬專任人員具有律師資格並經法
院認為適當者，亦得為第三審訴訟代理人。

司法院資訊處製作；財團法人民間司法改革基金會備份。
